【裁判字號】    97,上訴,1180
【裁判日期】    970424
【裁判案由】    政府採購法
【裁判全文】
臺灣高等法院刑事判決                97年度上訴字第1180號
上  訴  人  臺灣臺北地方法院檢察署檢察官
被      告  甲○○○○
代  表  人  丁○○
被      告  純精小吃部
代  表  人  丙○○
                    寄宜蘭縣羅東鎮○○路339號
被      告  悟饕美食部礁溪分店
代  表  人  乙○○
                    寄宜蘭縣羅東鎮○○路339號
上列上訴人因被告等違反政府採購法案件，不服臺灣臺北地方法
院96年度訴字第1740號，中華民國97年1月16日第一審判決（起
訴案號：臺灣臺北地方法院檢察署96年度偵字第17689號），提
起上訴，判決如下：
    主  文
原判決關於甲○○○○、純精小吃部、悟饕美食部礁溪分店部分
撤銷。
甲○○○○之代表人、純精小吃部之代表人、悟饕美食部礁溪分
店之代表人因共同意圖獲取不當利益，而以協議使廠商不為價格
之競爭，各科罰金新台幣貳萬元，均減為罰金新台幣壹萬元。
    事  實
一、丁○○為丙○○、乙○○之父，亦為甲○○○○之負責人，
    丙○○則為純精小吃部負責人，乙○○為悟饕美食部礁溪分
    店之負責人（以上丁○○、丙○○、乙○○3人均經原審判
    決有罪確定）。渠3人於民國（下同）96年1月間，臺灣鐵路
    管理局餐旅服務總所（下稱餐旅總所）辦理經營池上站月台
    飯盒叫賣業務標案，丙○○、丁○○分別透過網路及鐵路局
    招標文告得知上開標案，均有意競標，而由丁○○領取標案
    文件後，丙○○為圖確保有3家公司以上參與招標，以使招
    標機關確能開標決標，並使悟饕美食部礁溪分店能順利得標
    ，乃約乙○○參加投標，以達3家以上廠商，參與本件標案
    投標，而與丁○○、乙○○共同意圖獲取不當利益（得標月
    台飯盒叫賣業務），而以協議使甲○○○○、純精小吃部不
    為價格競爭之方法，使開標發生不正確結果之犯意聯絡，將
    標單、文件等交由丙○○處理，由丙○○決定投標金額3家
    廠商之標單金額，丁○○、乙○○並將押標金交由丙○○至
    郵局購買郵政匯票，一同提出，丙○○並將填寫投標金額為
    甲○○○○新臺幣（下同）3,880,000元、純精小吃部
    3,500,000元、悟饕美食部礁溪分店3,330,000元之標單，交
    由不知情之成年人林峰、吳欣怡投遞，以圖獲取得標承包之
    不當利益。嗣因丙○○未依招標公告規定備妥上開3家廠商
    之非拒絕往來戶證明，於96年2月1日開標時，由參與該次標
    案之第二月台公司得標，上開3家廠商均因文件未齊備而未
    得標。
二、案經法務部調查局臺北市調查處移送臺灣臺北地方法院檢察
    署檢察官偵查起訴。
    理  由
一、上開犯罪事實，業據被告甲○○○○代表人丁○○、被告純
    精小吃部代表人丙○○、被告悟饕美食部礁溪分店代表人乙○○於偵查、原審及本院審理中坦承在卷（見偵查卷第10至
    11頁、原審1740號卷第37頁反面、第44頁反面），且丁○○
    、丙○○、乙○○分別於原審審理時以證人之身分結證稱：
    甲○○○○、純精小吃部、悟饕美食部礁溪分店均有參加餐
    旅總所96年2月1日開標之池上站月台飯盒叫賣業務標案，於
    投標前3人均知投標金額為何等語（見原審1740號卷第47頁
    反面至第49頁），嗣因未備妥上開3家廠商之非拒絕往來戶
    證明，而未能得標，並有甲○○○○、純精小吃部及悟饕美
    食部礁溪分店投標信封、標單、營利事業登記證、營業人銷
    售額與稅額申報書（403）、營業稅繳款書、營業稅查定課
    徵（405）核定稅額繳款書、投標廠商印模單、切結書、退
    還押標金申請單、出席代表授權書、96年2月1日交通部臺灣
    鐵路管理局餐旅服務總所開標紀錄、招商經營池上車站月台
    飯盒叫賣業務招標注意事項、合約書等件附卷可稽（見調查
    卷第4至15頁、第21至29頁、第34至42頁、第62至71頁）。
    足見其等之自白均與事實相符。本案事證明確，被告等之犯
    行洵堪認定。
二、按廠商之代表人、代理人、受雇人或其他從業人員，因執行
    業務犯本法之罪者，除依該條規定處罰其行為人外，對該廠
    商亦科以該條之罰金。本法所稱廠商，指公司、合夥或獨資
    之工商行號及其他得提供各機關工程、財物、勞務之自然人
    、法人、機構或團體。政府採購法第92條、第8條分別定有
    明文。次按政府採購法於第92條既有兩罰規定，而廠商之範
    圍，依同法第8條規定「本法所稱廠商，指公司、合夥或獨
    資之工商行號及其他得提供各機關工程、勞務之自然人、機
    構或團體」甚為明確，是廠商並不限於法人，應包括合夥、
    獨資之工商行號及其他得提供各機關工程、勞務之機構或團
    體。法務部95年2月6日法檢字第0950800470號暨本院暨所屬
    法院93年11月25日93年法律座談會刑事類提案第17號參照。
三、查被告甲○○○○之代表人丁○○、純精小吃部之代表人丙○○、悟饕美食部礁溪分店之代表人乙○○因共同意圖獲取
    不當利益，而以協議使廠商不為價格之競爭之所為，係犯政
    府採購法第87條第4項之罪。依上開說明，被告甲○○○○
    、純精小吃部、悟饕美食部礁溪分店應依政府採購法第92條
    規定，科以該條（政府採購法第87條第4項）之罰金。被告
    甲○○○○之代表人丁○○、純精小吃部之代表人丙○○、
    悟饕美食部礁溪分店之代表人乙○○，關於本案彼等間有犯
    意之聯絡及行為之分擔，均為共同正犯。
四、查政府採購法第92條並未明文排除合夥、獨資商號等廠商，
    原審以被告甲○○○○、純精小吃部、悟饕美食部礁溪分店
    係獨資商號，與負責人具人格同一性，若負責人因其執行業
    務行為受有政府採購法相關刑罰之處罰，再就獨資商號予科
    處以罰金之刑，顯就同一行為就同一人為二次處罰，顯然有
    違禁止雙重處罰原則，而就被告甲○○○○、純精小吃部、
    悟饕美食部礁溪分店均為不受理之判決之諭知，於法顯有未
    洽。檢察官上訴意旨，就此指摘原判決此部分不當，為有理
    由，應由本院將原判決關於被告甲○○○○、純精小吃部、
    悟饕美食部礁溪分店部分均撤銷。爰審酌本件被告等之犯行
    所生之危害等一切情狀，分別量處如主文第二項所示之刑。
    另查被告甲○○○○、純精小吃部、悟饕美食部礁溪分店之
    犯行均係在中華民國96年4月24日以前者，合於中華民國九
    十六年罪犯減刑條例之減刑條件，爰依該條例第2條第1項第
    3款規定，應各減其罰金刑二分之一。
據上論斷，應依刑事訴訟法第369條第1項前段、第364條、第299
條第1項前段，政府採購法第87條第4項、第92條，刑法第11條前
段、第28條，中華民國九十六年罪犯減刑條例第2條第1項第3款
、第7條，判決如主文。
本案經檢察官黃全祿到庭執行職務。
中    華    民    國    97    年    4    月     24    日
                  刑事第二十庭  審判長法  官  楊貴雄
                                      法  官  林立華
                                      法  官  林銓正
以上正本證明與原本無異。
不得上訴。
                                      書記官  陳玲憶
中    華    民    國    97    年    4     月    24    日
附錄：本案論罪科刑法條全文
政府採購法第87條第4項
（強迫投標廠商違反本意之處罰）
意圖影響決標價格或獲取不當利益，而以契約、協議或其他方式
之合意，使廠商不為投標或不為價格之競爭者，處6月以上5年以
下有期徒刑，得併科新臺幣1百萬元以下罰金。
政府採購法第92條
（廠商之代理人等違反本法，廠商亦科罰金）
廠商之代表人、代理人、受雇人或其他從業人員，因執行業務犯
本法之罪者，除依該條規定處罰其行為人外，對該廠商亦科以該
條之罰金。


司法院資訊處製作；財團法人民間司法改革基金會備份。
